臺灣高等法院臺中分院民事裁定
111年度抗字第30號

抗  告  人  中國信託商業銀行股份有限公司


法定代理人  利明献  


相  對  人  陳豐華  
上列抗告人因與相對人間聲明異議事件，對於中華民國110年12
月15日臺灣彰化地方法院110年度執事聲字第19號所為裁定提起
抗告，本院裁定如下：
    主  文
原裁定廢棄，發回臺灣彰化地方法院。
    理  由
一、抗告人於原法院聲明異議及本院抗告意旨略以：
　　抗告人就原法院民事執行處109年度司執字第40205號強制執
    行事件中分配表（下稱系爭分配表）所載債務人陳豐華與張
    ○○之抵押權真實性有所爭執，因張○○為陳豐華配偶陳○○之女
    ，二人為親屬關係且抵押權設定時點係於債務延滯後，爰於
    民國110年11月4日具狀聲明異議，經原法院司法事務官110
    年12月25日以110年度執事聲字第19號裁定（下稱原裁定）
    認抗告人書狀未符合強制執行法第39條規定，且未於分配期
    日前1日補正而駁回異議。惟抗告人之聲明異議狀內容已載
    明否認該抵押權之真實性，雖未言明應如何為變更之聲明，
    應已形同表示欲剔除抵押權人張○○之分配款項，且原法院如
    認需補正則應發文通知要求抗告人補正，既未要求補正，應
    以形式審查，則抗告人之聲明異議狀內容應無疑義。復依強
    制執行法第39條未採律師強制代理制度，故僅需異議書狀內
    容足得辨明意旨即可，無須拘泥於一定形式，並應探求當事
    人之真意。原裁定駁回抗告人之異議，顯有違誤，爰提起抗
    告求予廢棄原裁定等語。　
二、按聲明異議之書狀，依強制執行法第39條第2項規定，應記
    載異議人所認原分配表之不當及應如何變更之聲明，即記載
    異議人之異議之事由，異議之原因事實及聲明分配表作如何
    具體之更正；惟分配表所載各債權人之債權或分配金額之爭
    執，執行法院不得為實體審認，故就分配表有異議之債權人
    或債務人，對為反對陳述之債權人或債務人得提起分配表異
    議之訴，以資解決爭端，從而同法第39條第1項、第40條第1
    項、第40條之1分別規定，債權人、債務人對分配表有異議
    之權，及對債權人或債務人之異議有為反對陳述之權。準上
    ，強制執行法第39條第2項規定聲明異議書狀應記載「原分
    配表之不當及應如何變更之聲明」，究其目的係欲使其他債
    權人或債務人得知悉其之異議是否正當，並為同意變更或反
    對變更之意見陳述，復得由債務人或債權人依法提起分配表
    異議之訴。是前揭所謂「書狀應記載異議人所認原分配表之
    不當及應如何變更之聲明」，僅需異議人於書狀內記載足以
    辨明其所認原分配表之不當及應如何變更分配之聲明，而得
    據以為同意變更或反對變更之陳述即已足，並無需拘泥一定
    形式，或要求異議人一定要表明「原分配表之不當及應如何
    變更之聲明」等文義之必要。
三、經查：
　㈠本件抗告人係持原法院106年9月28日彰院曜106司執仲字第38
    725號債權憑證為執行名義，於110年3月29日具狀向原法院
    聲請就相對人所有坐落彰化縣○○鄉○○段000地號、000地號、
    000地號、000地號、000地號、000地號及000地號土地（應
    有部分各為26/2160，下合稱系爭土地）為強制執行，經原
    法院以110年度司執字第14107號清償債務強制執行事件受理
    ，並併入109年度司執字第40205號強制執行事件辦理在案（
    下稱系爭強制執行程序）；嗣系爭土地經原法院民事執行處
    囑託鑑定價格總值為新臺幣（下同）51萬6318元，核定最低
    拍賣價格為58萬元。張○○於110年2月9日具狀聲明參與分配
    ，嗣由訴外人陳○○於110年3月30日以58萬2000元拍定，並經
    共有人放棄優先承買權，原法院民事執行處於110年9月28日
    作成系爭分配表，其中列載張○○為第1順位抵押權人，債權
    額為本金50萬元及執行費債權4000元（全部受分配），定期
    於110年11月10日實行分配；後抗告人於110年11月4日就張○
    ○之抵押權部分具狀聲明異議，嗣於110年11月11日具狀陳報
    業已提起分配表異議之訴並附具起訴狀影本，有民事強制執
    行聲請狀、臺灣彰化地方法院債權憑證、土地登記第一類謄
    本、不動產估價報告書、原法院民事執行處110年10月5日以
    彰院毓109司執己字第40205號函、原法院民事執行處強制執
    行金額計算書分配表、郵務送達證書、民事聲明異議狀、民
    事陳報狀及民事起訴狀等在卷可憑，並經本院核閱系爭強制
    執行程序之執行卷宗無訛。
　㈡又系爭土地於110年3月30日由訴外人陳○○以58萬2000元買受
    而拍定，原法院於110年9月28日作成分配表，並於同年10月
    5日以彰院毓109司執己字第40205號函通知兩造、抵押權人
    及併案債權人、債務人等，定期於110年11月10日實行分配
    ，後抗告人於110年11月4日具狀聲明異議，已如前述；依此
    ，抗告人確已依法於系爭強制執行程序所訂分配期日即110
    年11月10日之1日前，向執行法院提出書狀聲明異議，應無
    疑義。
　㈢且按債權人對於分配表所載「各債權人」之債權或分配金額
    有不同意時，即可聲明異議，此所謂異議事由，即指對「各
    債權人」之債權或分配金額不同意（最高法院87年度台上字
    第1751號裁判參照）。查，再抗告人所提出之聲明異議狀記
    載：「為對分配表聲明異議事：緣鈞院受理109年度司執字
    第40205號異議人與債務人間強制執行事件，日前接獲分配
    表通知，因抵押權人張○○為系爭借款債務保人（即債務人之
    妻）陳○○之女，且參諸系爭標的抵押設定時點，係在系爭債
    務開始發生延滯後不久所為，合理懷疑該抵押債權並非真實
    ，茲為維異議人權利，特具狀聲明異議，誠請鈞院就分配予
    第一順位抵押權人之案款暫停分配，而就其餘部分先予分配
    ，…」等語，已明示對於張○○之第一順位抵押權之債權不同
    意，並請求執行法院就張○○之債權部分暫停分配，而就其他
    無異議部分先行分配，是抗告人所提之聲明異議狀雖未記載
    原分配表應如何變更等語，然已表示對系爭分配表不同意，
    並請求就張○○債權部分暫停分配，堪辨明抗告人
　　系已表示系爭分配表關於張○○部分應予剔除之意，是就抗告
    人所提之聲明異議狀雖未記載原分配表應如何變更等語，是
    依強制執行法第30條之1準用民事訴訟法第249條第1項第6款
    規定，系爭分配表如何變更亦應裁定命抗告人補正。惟原法
    院以抗告人所提書狀未符合強制執行法第39條第2項之程式
    ，且強制執行法及辦理強制執行應行注意事項未課予執行法
    院應定期命異議人補正之義務，未裁定命抗告人補正，即以
    抗告人未於分配期日1日前補正為由，駁回抗告人之異議，
    於法自有未合。
四、綜上，抗告人業已於分配期日1日前提出書狀聲明異議，其
    書狀雖未記載原分配表應如何變更之聲明，然此書狀不合程
    式之要件欠缺，屬依法可以補正事項，依強制執行法第30條
    之1準用民事訴訟法第249條第1項規定，原法院應先定期命
    抗告人補正，原裁定未遑詳查，遽認抗告人之聲明異議狀未
    記載強制執行法第39條第2項規定應記載之事項，且法院無
    命補正義務，以抗告人且未於分配期日1日前完成補正程序
    ，其異議並不合法，裁定駁回抗告人之訴，尚嫌速斷。抗告
    意旨指摘原裁定不當，求予廢棄，為有理由，爰將原裁定予
    以廢棄，發回原法院更為適法之處理。
五、據上論結，本件抗告為有理由，依強制執行法第30條之1、
    民事訴訟法第492條，裁定如主文。　
中　　華　　民　　國　　111 　年　　3　　月　　 31　　日
　　　　　　　　民事第六庭    審判長法　官  楊熾光
　　　　　　　　　　　　　　　　    法　官  郭玄義
　　　　　　　　　　　　　　　　    法　官  戴博誠
正本係照原本作成。
不得再抗告。

　　　　　　　　　　　　　　　　    書記官  張惠彥      
中　　華　　民　　國　　111 　年　　3 　　月　　31　　日